【裁判字號】    97,抗,681
【裁判日期】    970915
【裁判案由】    誣告
【裁判全文】
臺灣高等法院刑事裁定                   97年度抗字第681號
抗  告  人
即  自訴人  乙○○
自訴代理人  林群期律師
被      告  甲○○
選任辯護人蔡茂松律師
          林新傑律師
上列抗告人因自訴被告誣告案件，不服臺灣臺北地方法院97年度
自字第57號，中華民國97年5月30日裁定，提起抗告，本院裁定
如下：
    主  文
原裁定撤銷，發回臺灣臺北地方法院。
    理  由
一、本件自訴意旨略以：自訴人於民國（下同）89年間參加被告
    群亨國際美容股份有限公司（下稱群亨公司，另經原審法院
    裁定自訴不受理確定）旗下事業「女人話題」課程，因認未
    達預期豐胸效果，而對被告甲○○提起刑事告訴及民事損害
    賠償事件，雖95年5月3日被告群亨公司及甲○○見蘋果日報
    報導稱「、、、該豐胸療程傷害她極深，吃了黃的員工提供
    的晚櫻草油膠囊，致單身的她去年42歲就停經，無法生育，
    不過此部分她暫時還提不出證明」云云，惟同日下午7時7分
    許自訴人接受中天電視台晚間新聞電話訪問時指稱：「他就
    要我說吃這個有助於豐胸嘛，所以我為了豐胸，我就吃了啊
    ！後來月經就混亂，我也不曉得說是因為，我當初不曉得是
    因為這個東西引起的、、、」，而(一)被告群亨公司及甲○○
    明知自訴人接受中天電視台晚間新聞電話訪問時，並未提及
    食用群亨公司產品發生停經、無法生育等情，即已明確知悉
    自訴人並未對外散布食用群亨公司發生停經及無法生育之事
    實，(二)且就蘋果日報不實報導，被告群亨公司及甲○○應先
    向記者查證，卻未查證，(三)甚至於自訴人於接受中天電視台
    電話訪問時僅提及「他」，並未指「他」即是甲○○，而被
    告群亨公司及甲○○，竟意圖使自訴人受刑事處分之犯意，
    而於95年5月10日具狀向原審法院刑事庭，以自訴人「刻意
    散布誤導民眾以為女性食用群亨公司產品，將發生無法生育
    之不實流言，嚴重損害群亨公司及甲○○名譽及信用」，而
    對自訴人提起妨害名譽及妨害信用之自訴，幸經原審法院以
    95 年度自字第65號判決自訴人無罪確定，為此認為被告群
    亨公司及甲○○涉犯刑法第169條（漏載第1項）指定人犯誣
    告罪等語。
二、原裁定意旨略以：
  (一)按誣告罪之成立，以犯人明知所訴虛偽為構成要件，若誤認
    有此事實，或以為有此嫌疑，自不得遽指為誣告，此有最高
    法院20年上字第717號判例可資參照，而所謂虛構犯罪事實
    ，指明知無此事實而故意捏造而言，核先敘明。
  (二)依95年5月3日蘋果日報報導「豐胸糾紛甲○○遭討逾1400萬
    」，內有記載「豐胸藥害她停經」、「賴女還表示，該豐胸
    療程害她極深，吃了黃的員工提供的晚櫻草油膠囊，致單身
    的她去年42歲就停經，無法生育，不過此部分她暫時還提不
    出證明」，此有當日蘋果日報報導影本1份可證，從而被告
    甲○○見此報導後，主觀認為自訴人確有對記者表示「豐胸
    藥害她停經」，記者才會如此報導，與一般人會為同樣推論
    之常情並無違誤，故被告甲○○因相信蘋果日報之報導，認
    自訴人此種指述妨害其名譽及信用，而對自訴人提起自訴，
    並無憑空虛構事實之情事甚明。至報導記者鄧玉瑩雖於原審
    法院95年度自字第65號案中證稱：自訴人未明確說吃了藥就
    停經一節，然此為被告提出妨害名譽自訴後，經過交互詰問
    查證之結果，誠難要求被告甲○○於提起訴訟時，即有詳細
    查證清楚自訴人言論之義務及能力，故尚難證明被告於提起
    自訴時，即明知自訴人未為此言論，而故意捏造自訴人有為
    此言論之誣告故意，進而為被告不利之認定；至自訴人代理
    人聲請傳喚被告甲○○妻子林艷秋，以查明鄧玉瑩於撰寫報
    導前有無將其與自訴人談話內容告訴林艷秋一節，按自訴人
    代理人已陳稱：林艷秋與鄧玉瑩談話內容不清楚（詳原審卷
    第108頁），因自訴代理人未敘明聲請傳喚證人之待證事實
    ，與證明被告甲○○之本案犯罪事實，有何關連性，且原審
    法院認縱使林艷秋知悉談話內容，亦不等於被告知悉，是原
    審法院認並無傳喚之必要，附此敘明。
  (三)自訴人亦不否認有於95年5月3日接受中天電視台晚間新聞電
    話訪問時，提及「他就要我說吃這個有助於豐胸嘛，所以我
    為了豐胸，我就吃了啊！後來月經就混亂，我也不曉得說是
    因為，我當初不知道是因為這個東西引起的」，惟電視字幕
    上在『他』後面打上『（甲○○）』，記者亦旁白「賴小姐
    聲稱吃了甲○○的豐胸藥後，讓她去年42歲就停經不能生育
    」，此有95年5月3日中天6、7點晚間新聞節錄譯文1份附於
    原審法院95年度自字第65號卷可證，並經該案受命法官勘驗
    屬實（詳該案95年7月24日準備程序筆錄第5頁），顯見自訴
    人確有於電話訪問內提及「為了豐胸就吃了這藥，後來月經
    就混亂」等語，雖自訴人未提及「他就是甲○○」，但電視
    字幕上確在『他』後面打上『（甲○○）』，記者亦旁白「
    自訴人聲稱吃了甲○○的豐胸藥後，讓她停經不能生育」等
    語，從而被告甲○○看了此電視報導，認為自訴人有對記者
    表示「吃了甲○○的豐胸藥造成停經不能生育」一事，並非
    無據，實難要求一般人能明確判斷自訴人只提及「吃了藥後
    月經亂了」，並未表示「吃了藥後停經」之差別，及自訴人
    所提「他」並非指「甲○○」等情。
  (四)從而，被告甲○○見了95年5月3日之蘋果日報報導及中天電
    視台新聞報導後，主觀上認為自訴人有表示「吃了群亨公司
    及甲○○的豐胸藥後，讓她停經不能生育」，報紙及電視新
    聞才會如此報導，並非無據，而被告甲○○認自訴人此種指
    述，涉有妨害被告甲○○名譽及信用之罪嫌，而對自訴人提
    起自訴，並未虛構任何犯罪事實，縱使事後經過法院查證確
    定自訴人並未明確表示「吃了豐胸藥造成停經」一事，惟由
    報紙報導及電視新聞所使用之文字，足認會造成被告甲○○
    『誤認』自訴人有此言論，或涉有為此種言論而造成妨害名
    譽及信用之犯罪嫌疑而提起自訴，自難以誣告罪相繩，故被
    告犯罪嫌疑顯有不足，有刑事訴訟法第252條第10款情形，
    原審因而依同法第326條第3項之規定，裁定駁回自訴人之自
    訴，固非無見。
三、抗告意旨略以：(一)原審所引用之蘋果日報報導內容，然該報
    導內容純屬被告以外之人於審判外之言詞或書面陳述，乃屬
    傳聞證據，並無證據能力，原審未敘明此部分何以有證據能
    力而加以引用，自有理由不備之違法；(二)被告長期經營美容
    事業，經常與媒體接觸，對媒體生態十分熟悉，且歷經各種
    訴訟，法律常識豐富，被告對媒體報導運作之了解及法律、
    訴訟之經驗、常識，非可以一般人來比擬，原審竟以一般人
    之經驗，認定被告如同一般人，對蘋果日報、中天等不實之
    報導，缺乏判斷能力，顯有違經驗法則；(三)抗告人於原審聲
    請傳訊林艷秋，乃關係被告是否早於其提出誹謗抗告人前即
    已知悉蘋果日報報導不實之關鍵，即蘋果日報採訪抗告人後
    ，與被告之太太林豔秋有聯繫，林豔秋當時已充分了解抗告
    人受訪之內容，而林豔秋身為被告甲○○之太太，豈有不告
    知被告之理，被告顯然早已知悉抗告人並無誹謗之行為，仍
    提出告訴，自有誣告之犯行，此一事實尚須詰問林豔秋，原
    審率予不查，有調查未盡之違誤；(四)被告於電視上聽完抗告
    人之受訪內容後，應即可明確知悉抗告人並無對外散佈食用
    公司產品將發生停經、無法生育等情之事實，而電視上記者
    旁白與電視螢幕與抗告人受訪內容有極大差異，以一般人之
    能力經驗即可判斷，況如上揭所述，被告之經驗常識非如一
    般人，且從事女性美容事業並經常代理女性健康用品，並非
    無法區分「吃了藥後月經亂了」及「吃了藥後停經」之差別
    ，另抗告人所提「他」並非指甲○○，原審將被告以一般人
    比擬，實有不妥。綜上所述，原裁定有上揭不當之處，爰依
    法提出抗告云云。
四、經查：
  (一)按依92年9月1日施行之新刑事訴訟法之相關規定，關於證據
    法則中傳聞法則及其例外之適用，已有具體之規定，因之，
    被告以外之人於審判外之言詞或書面陳述，除法律有規定者
    ，不得作為證據，此項傳聞法則及其例外之適用，自應在判
    決內加以說明，始為適法（最高法院94年度台上字第6361號
    判決參照）。本件原審於97年5月27日調查庭訊時，自訴代
    理人已陳明就蘋果日報於95年5月3日之報導內容認係傳聞證
    據，不具證據能力等語（見原審卷第107頁背面），足見自
    訴人就該部分之證據能力有所爭執，惟原裁定於理由欄內敘
    明被告甲○○見了95年5月3日之蘋果日報報導內容後，主觀
    上認為自訴人有表示「吃了群亨公司及甲○○的豐胸藥後，
    讓她停經不能生育」，涉有妨害被告甲○○名譽及信用之罪
    嫌，並非無據，亦未憑空捏造虛構任何犯罪事實等語（見原
    裁定第2至4頁），卻未就自訴代理人所質疑之蘋果日報報導
    內容有無證據能力，於裁定中先予敘明，揆諸上揭意旨，已
    有未當。
  (二)次按自訴案件係由自訴人以自訴取代檢察官之公訴，且檢察
    官於審判期日所得為之訴訟行為，於自訴程序，由自訴代理
    人為之，刑事訴訟法第329條第1項定有明文，則自訴人及自
    訴代理人就被告犯罪事實，即應依同法第161條第1項負舉證
    責任，並指出證明之方法。又當事人、代理人聲請調查證據
    ，審判長除認為有不當者外，不得禁止之，同法第163條第1
    項規定甚明。故自訴人就被告犯罪事實已為舉證，並指出調
    查方法（含聲請調查證據）時，則法院就其所提出之證據，
    已否足使法院合理可疑被告犯罪？所指出之證明方法，已否
    指出調查途徑、與待證事實有無關聯性等事項，即應予以審
    查，審查結果如認其舉證不足使法院合理可疑被告犯罪，或
    依其舉證所指出之證明方法，無調查可能性，或與待證事實
    均無關聯，始有依本法第326條第3項駁回自訴之餘地。本件
    自訴代理人於原審聲請傳喚被告甲○○妻子林艷秋，以查明
    鄧玉瑩於撰寫報導前有無將其與抗告人談話內容告訴林艷秋
    等情，原審即應依上揭所載予以審查，以為認事用法之依據
    。惟原裁定以縱林艷秋知悉談話內容，亦不等於被告知悉等
    語，認無傳喚證人林艷秋之必要，惟林艷秋會否告知被告甲
    ○○，此一事實仍須傳喚林艷秋後始得知悉，則依據自訴人
    所提出之聲請，是否無憑，有無必要依據本法第326條第3項
    之規定調查審酌後，再確認被告甲○○是否犯罪嫌疑不足，
    即待斟酌，原裁定逕以前揭推論認無傳喚林艷秋之必要，自
    有未洽。
  (三)綜上所述，抗告意旨指摘原審就證據能力之認定及聲請調查
    證據未予調查等語，非顯無理由，原審既有上開可議之處，
    應由本院將原審裁定予以撤銷，發回原審更為妥適之裁判。
據上論結，應依刑事訴訟法第413條前段，裁定如主文。
中    華    民    國    97    年    9     月    15    日
                  刑事第二庭  審判長法  官 洪光燦
                                    法  官 林恆吉
                                    法  官 李麗玲
以上正本證明與原本無異。
不得再抗告。
                                    書記官  吳素雲
中    華    民    國    97    年    9     月    17    日


司法院資訊處製作；財團法人民間司法改革基金會備份。
